【裁判字號】    98,消債抗,13
【裁判日期】    980507
【裁判案由】    聲請抗告
【裁判全文】
臺灣基隆地方法院民事裁定            98年度消債抗字第13號
抗  告  人  甲  ○
代  理  人  黃俊六律師
上列抗告人因更生事件對於中華民國97年12月4日本院97年度消
債更字第342號第一審裁定提起抗告，本院第二審合議庭裁定如
下：
    主  文
原裁定除聲請費用部分外廢棄。
抗告人即債務人甲○自中華民國九十八年五月七日下午五時起開
始更生程序。
命司法事務官進行本件更生程序。
    理  由
一、本件抗告意旨略以：所謂「失業」應包含無法覓得工作，自
    無法提出證明文件，而抗告人所述每月打零工收入新臺幣（
    下同）25,000元，係指毀諾後之收入而言，以抗告人已屆60
    歲之高齡，即使有心工作，一般企業亦不會錄用，不能與毀
    諾前之情況相比；另房屋貸款 8,500元必須自抗告人之收入
    中扣除，當然屬於必要支出且是影響抗告人無法履行協商條
    件之原因，原審以抗告人未提出失業證明即認抗告人因失業
    致無法依約履行之詞難以採信，以及房屋貸款非必要支出等
    理由駁回抗告人更生之聲請，顯非妥適，為此提出抗告，聲
    明廢棄原裁定。
二、按債務人與金融機構協商成立者，不得聲請更生或清算，但
    因不可歸責於己之事由，致履行顯有重大困難者，不在此限
    ；本條例施行前，債務人依金融主管機關協調成立之中華民
    國銀行公會會員辦理消費金融案件無擔保債務協商機制與金
    融機構成立之協商，準用前項之規定，消費者債務清理條例
    （以下簡稱本條例）第151條第5項、第 6項分別定有明文。
    本條例之立法意旨，在於避免已陷入經濟上困境之消費者，
    於惡性循環之債務窘境中自生自滅，而衍生嚴重之社會問題
    ，難以維持安定之社會經濟秩序，故為兼顧債權人、債務人
    雙方之利益，對陷於經濟上困境之消費者，乃允其於消費者
    債務清理條例施行後，得選擇以重建型之更生程序或清算型
    之清算程序清理其債務，藉以妥適調整債務人與債權人及其
    他利害關係人間之權利義務關係，保障債權人獲得公平受償
    ，並謀求消費者經濟生活之重建復甦機會。惟對於已與金融
    機構協商成立，或於本條例施行前，已依金融主管機關協調
    成立之中華民國銀行公會會員辦理消費金融案件無擔保債務
    協商機制（以下簡稱銀行公會債務協商機制）與金融機構成
    立協商之債務人，若非因不可歸責於己之事由，致履行顯有
    重大困難，僅係為圖謀減免債務，而不為債務之履行，自有
    違債權契約為誠信契約之本旨，故依本條例第151條第6項準
    用同條第 5項前段之規定，不得聲請更生或清算，始能避免
    債務人任意毀諾已成立之協商，濫用更生或清算之裁判上債
    務清理程序，肇致道德危險。而此處所謂「不可歸責於己之
    事由」，難以一概而論，應斟酌債務人毀諾時之情事判斷之
    ，如客觀上聲請人之支出增多，或收入、收益減少，非其成
    立協商時所能預期，又如協商成立時所定之條件過苛，超越
    債務人之負擔能力而客觀上履行不能，或雖未超過債務人之
    所得，然留與債務人使用之資金過少，使債務人無法維持其
    基本生活者，均屬之。次按法院開始更生程序之裁定，應載
    明其年、月、日、時，並即時發生效力；法院裁定開始更生
    或清算程序後，得命司法事務官進行更生或清算程序，必要
    時得選任律師、會計師或其他適當之自然人或法人一人為監
    督人或管理人；本條例第45條第1項、第16條第1項亦分別定
    有明文。
三、經查：
  (一)抗告人並非從事營業活動之人，雖有土地及房屋，但應有部
    分僅有3分之1，且均設有最高限額抵押權，而其所積欠債務
    總額為1,917,443元，未逾1,200萬元，有抗告人所提財產及
    收入狀況說明書、國稅局財產歸屬資料清單及債權人清冊暨
    債權總金額表在卷可稽，堪認抗告人確有不能清償債務之情
    事。
  (二)抗告人於本條例施行前，曾依銀行公會債務協商機制與金融
    機構成立協商，並約定分80期，零利率，每月償還23,980元
    依各債權銀行債權金額比例清償各項債務，至全部清償為止
    ，而抗告人自95年7月起繳款至97年1月止，此有抗告人於原
    審提出之協議書暨無擔保債務還款計劃、聯合徵信中心當事
    人綜合信用報告及存入憑條為證，核屬實情。
  (三)另抗告人於原審提出本件聲請時所檢附之財產及收入狀況說
    明書，關於抗告人前2年收入之數額、原因及種類中，編號3
    及編號 6分別記載：「種類：打零工。來源：每月打零工工
    資25,000元。期間：自95年1月1日至95年12月31日。數額：
    300,000元」、「種類：打零工。來源：每月打零工工資25,
    000元。期間：自96年1月1日至96年12月31日。數額：300,0
    00元」（見原審卷第11頁、第12頁），之後經原審命抗告人
    補正財產及收入狀況說明書後，抗告人於97年10月29日所提
    民事補正狀上之記載，仍與上述相同（見原審卷第39頁），
    查抗告人對於自身之財務、收入狀況，本應知之最詳，抗告
    人既於原審前後2次均堅稱前2年每月靠打零工收入25,000元
    ，則抗告人提起抗告後改稱「每月打零工收入25,000元，係
    指毀諾後之收入而言」云云，自不足採。雖抗告人自協商成
    立後，至毀棄承諾時，期間之收入及支出並無任何重大之改
    變，但以抗告人每月打零工之收入25,000元，扣除上開協商
    條件每月應清償23,980元，僅餘 1,020元，該餘額顯然低於
    行政院所公布97年臺灣省最低生活費 9,829元，足認該協商
    條件應為金融機構債權人僅考量其債權數額之清償，而未顧
    及抗告人經濟能力及維持抗告人最低基本生活所需，對抗告
    人而言過於嚴苛，因此抗告人客觀上確因不可歸責於己之事
    由，致履行原協議顯有重大困難，依首開說明，自得向本院
    聲請更生。
四、綜上所述，抗告人僅係一般消費者，並未從事營業，且其有
    不能清償債務之情事，而所負無擔保及無優先權債務亦未逾
    1,200 萬元，之前雖與各債權銀行達成協議，但有不可歸責
    事由致履行協議顯有重大困難，復未經法院裁定開始清算程
    序或宣告破產，又查無抗告人有本條例第6條第3項、第 8條
    或第46條各款所定駁回更生聲請之事由存在，抗告人聲請更
    生，要屬有據，應予准許。原審裁定駁回抗告人更生之聲請
    ，容有未洽，抗告意旨求予廢棄，自屬有理由，爰廢棄原裁
    定，並依本條例第45條第1項及第16條第1項規定，裁定如主
    文第2、3項所示。
五、依消費者債務清理條例第11條第 2項、第15條，民事訴訟法
    第495條之1第1項、第450條、第95條、第78條，裁定如主文
    。
中    華    民    國    98    年    5     月     7    日
                  民事庭審判長法  官  李媛媛
                              法  官  王翠芬
                              法  官  陳湘琳
以上正本係照原本作成。
本件裁定不得再抗告。
本裁定已於 98年 5月 7日下午5時公告。
中    華    民    國    98    年    5     月     7    日
                              書記官  張慧儀


司法院資訊處製作；財團法人民間司法改革基金會備份。
